臺灣高等法院刑事判決
110年度上訴字第2302號
上  訴  人  臺灣新北地方檢察署檢察官
被      告  吳維昆





上列上訴人因被告違反毒品危害防制條例案件，不服臺灣新北地
方法院109年度審訴字第829號，中華民國110年4月21日第一審判
決（起訴案號：臺灣新北地方檢察署108年度毒偵字第6554號）
，提起上訴，本院判決如下：
    主  文
原判決撤銷，發回臺灣新北地方法院。
    理  由
一、原判決意旨略以：
  ㈠被告吳維昆（下稱被告）基於施用第一級毒品海洛因之犯意
    ，於民國108年11月8日16時許，在不詳處所，將海洛因摻入
    葡萄糖及生理食鹽水裡，以針筒注射方式施用海洛因一次；
    另基於施用第二級毒品甲基安非他命之犯意，於同日18時許
    ，在不詳之處所，將甲基安非他命，置於玻璃球內，以燒烤
    玻璃球吸食煙霧之方式，施用甲基安非他命1次。嗣於同日2
    3時20分許，因另案通緝，經警在新北市樹林區俊英街、俊
    保路口當場逮捕，並扣得第一級毒品海洛因3包（但送驗時
    經拆封檢視實際數量2包，驗餘共淨重1.2公克）、甲基安非
    他命2包（驗餘共淨重2.8469公克）及其所有供施用毒品所
    用之電子磅秤2台、調和毒品用葡萄糖2罐、夾鏈袋60個及注
    射針筒1支（已使用），經警得其同意採集尿液送驗，結果
    呈嗎啡、可待因、安非他命及甲基安非他命陽性反應等情，
    業據被告於警詢、偵查及原審法院準備程序時坦承不諱，又
    被告之尿液經送檢驗後呈嗎啡、可待因、甲基安非他命之陽
    性反應，有新北市政府警察局偵辦毒品案件尿液檢體委驗單
    、臺灣檢驗科技股份有限公司108年11月27日出具之濫用藥
    物檢驗報告（檢體編號：J0000000號）各1份及新北市政府
    警察局樹林分局搜索扣押筆錄、扣押物品目錄表各1份在卷
    可稽。又扣案之晶體2包、碎塊狀與粉末各1包，亦經鑑定分
    別為第二級毒品甲基安非他命與第一級毒品海洛因，有臺北
    榮民總醫院108年12月18日北榮毒鑑字第C0000000號毒品成
    分鑑定書、法務部調查局濫用藥物實驗室108年12月30日調
    科壹字第10823027370號鑑定書各1份附卷可佐，此外並有電
    子磅秤2台、調和毒品用葡萄糖2罐、夾鏈袋60個及注射針筒
    1支扣案可資佐證，足認被告自白核與事實相符，應堪採信
    。
  ㈡被告前於99年間，因施用毒品案件，經原審法院以99年度毒
    聲字第1650號裁定送觀察、勒戒，認有繼續施用傾向，再經
    原審法院以100年度毒聲字第294號裁定令入戒治處所施以強
    制戒治，於100年12月14日執行完畢釋放出所，並經臺灣板
    橋地方法院檢察署（現更名為臺灣新北地方檢察署）檢察官
    以101年度戒毒偵字第30號為不起訴處分確定等節，有臺灣
    高等法院被告前案紀錄表在卷可佐，是被告本件施用毒品之
    犯罪時間距離最近1次觀察勒戒、強制戒治執行完畢釋放日
    既已逾3年，原審法院乃依修正後毒品危害防制條例第20條
    第1至3項、第35條之1第2款前段，於109年8月19日以109年
    度審訴字第829號裁定被告送勒戒處所觀察、勒戒，此亦有
    上開裁定在卷可憑。嗣被告經送法務部○○○○○○○○附設勒戒處
    所觀察、勒戒後，在所期間經評估認無繼續施用毒品之傾向
    等情，有該所110年4月9日新戒所衛字第11007008530號函附
    之有無繼續施用毒品傾向證明書及有無繼續施用毒品傾向評
    估標準紀錄表等件附卷可憑，則依同條例第20條第2項前段
    之規定，被告既經評定為無繼續施用毒品之傾向，原應由檢
    察官為不起訴處分，然本案係於同條例修正施行前之109年4
    月24日已繫屬原審法院，業如前述，是屬同條例修正施行後
    ，審判中之案件，揆諸前揭規定，原審法院自應為免刑之判
    決。
  ㈢本件扣案之粉塊狀、粉未各1包（驗餘共淨重1.2公克），經
    法務部調查局鑑定為第一級毒品海洛因；晶體2包（驗餘共
    淨重2.8469公克），亦經榮民總醫院鑑定為第二級毒品甲基
    安非他命，已如前述，應依毒品危害防制條例第18條第1項
    前段規定，宣告沒收銷燬之。又其包裝袋上分別殘有海洛因
    、甲基安非他命之成分，難以析離，應與毒品整體同視，依
    毒品危害防制條例第18條第1項前段規定，併予沒收銷燬。
    又按供犯罪所用之物，屬於犯罪行為人者，得沒收之；又因
    事實上或法律上原因未能追訴犯罪行為人之犯罪或判決有罪
    者，得單獨宣告沒收，刑法第38條第2項前段、第40條第3項
    分別定有明文。查扣案之電子磅秤2台、調和毒品用葡萄糖2
    罐、夾鏈袋60個及注射針筒1支為被告所有，且係供其犯本
    案施用所用之物，業據被告於警詢中供明在卷，並有扣押物
    品清單在卷可稽，爰依上開規定予以宣告沒收。
　㈣移送併辦（109年度毒偵字第3009號、第4654號）部分與前開
    已論罪免刑部分，係於不同之時間、地點施用第一級毒品、
    第二級毒品，顯係犯意各別，應分論併罰，自非屬裁判上一
    罪之關係，原審法院自無法併案審理；縱此部分裁定觀察勒
    戒處分，於實務上亦僅能執行其一。是上開移送併辦部分，
    原審法院無從併予審理，自應退回檢察官依法處理，附此說
    明等語。
二、檢察官上訴意旨略以：被告因犯施用第一級、第二級毒品2
    罪，依109年7月15日修正生效施行後之現行毒品危害防制條
    例第20條第2項前段之規定，業經依法送法務部○○○○○○○○附
    設勤戒處所進行觀察、勒戒後，經評定為無繼續施用毒品之
    傾向，因本案係於修正後毒品危害防制條例生效施行前之10
    9年4月24日繫屬原審法院，是屬毒品危害防制條例修正施行
    後之「審判中之案件」，依修正施行後之現行新法1應由法
    院為免刑判決。惟「免刑判決」並非屬刑事訴訟法第307條
    所定直接審理、言詞審理之例外情形，故本案仍應經審理程
    序，法院始得為免刑判決。原審既未經審理程序傳喚被告到
    庭，即逕行為免刑判決，是原審之訴訟程序，依上揭規定，
    自屬違背法令等語。
三、按判決不適用法則或適用不當者，為違背法令，刑事訴訟法
    第378條定有明文。又我國刑事訴訟制度採直接審理、言詞
    審理，雖刑事訴訟法第307條之規定，屬直接審理、言詞審
    理之例外，但依同法第307條所定之例外情形，應限於同法
    第161條第4項、第302條至第304條之判決，始得不經言詞辯
    論為之。至於同法第306條所定之「法院認為應科拘役、罰
    金或應諭知免刑或無罪之案件，被告經合法傳喚無正當理由
    不到庭者，得不待其陳述逕行判決」，即依同法第306條之
    規定，於有應諭知免刑之情形，法院固得不待被告之陳述逕
    行判決，但法院仍應經審理程序，於審理程序中被告不到庭
    時，始得不待被告之陳述逕行判決。
四、經查：
　㈠本件被告於108年11月8日施用第一級毒品海洛因及第二級毒
    品甲基安非他命之犯行，距其最近1次強制戒治執行完畢釋
    放日（即100年12月14日）（見原審卷第52頁）已逾3年，原
    審法院依修正後毒品危害防制條例第20條第1項、第3項、第
    35條之1第2款前段，先於109年8月19日以109年度審訴字第8
    29號職權裁定被告應送勒戒處所觀察、勒戒（見原審卷第13
    1至134頁），嗣被告經送法務部○○○○○○○○觀察、勒戒後，在
    所期間經評估認無繼續施用毒品之傾向（見原審卷第167頁
    ），嗣依毒品危害防制條例條例第20條第2項前段之規定，
    認被告既經評定為無繼續施用毒品之傾向，原應由檢察官為
    不起訴處分，因本案係於該條例修正施行前之109年4月24日
    已繫屬法院（見原審卷第7頁），屬該條例修正施行後，審
    判中之案件，而依修正後毒品危害防制條例第20條第1項、
    第2項前段、第35條之1第2款規定，應諭知免刑之判決，然
    此項判決並非刑事訴訟法第307條所定直接審理、言詞審理
    之例外情形。
　㈡原審法院雖分別於109年6月3日、109年8月12日進行準備程序
    （見原審卷第73至75、125頁），然嗣後並未再定審判期日
    傳喚被告，即逕行判決，形同未行合議審判，而逕行判決之
    違誤，而與前開規定有所違背，其訴訟程序自難謂無刑事訴
    訟法第379條第6款之違法，此程序上之瑕疵，本院無從補正
    ，為維持被告審級利益，應由原審法院補正之。檢察官上訴
    意旨執此指摘原判決為有理由，爰將原判決撤銷，並不經言
    詞辯論，發回臺灣新北地方法院，為合法之審理。
據上論斷，應依刑事訴訟法第369條第1項但書、第372條，判決
如主文。
中　　華　　民　　國　　110 　年　　7 　　月　　28　　日
                  刑事第二十五庭審判長法　官  邱滋杉
                                      法　官  文家倩
                                      法　官  黃翰義
以上正本證明與原本無異。
施用第一級毒品部分，如不服本判決應於收受送達後20日內向本
院提出上訴書狀，其未敘述上訴之理由者並得於提起上訴後20日
內向本院補提理由書（均須按他造當事人之人數附繕本）「切勿
逕送上級法院」。
施用第二級毒品部分，不得上訴。
                                      書記官  邱鈺婷
中　　華　　民　　國　　110 　年　　8 　　月　　2 　　日